【裁判字號】    98,簡上,27
【裁判日期】    980709
【裁判案由】    債務人異議之訴
【裁判全文】
臺灣臺南地方法院民事判決              98年度簡上字第27號
上  訴  人  甲○○
被  上訴人  乙○○○
                        號4樓之9
上列當事人間請求債務人異議之訴事件，上訴人對於民國98年1
月20日本院臺南簡易庭97年度南簡字第2167號第一審判決提起上
訴，本院於98年6月25日言詞辯論終結，判決如下：
    主  文
上訴駁回。
第二審訴訟費用新台幣伍仟壹佰參拾元由上訴人負擔。
    事實及理由
一、上訴人起訴主張略以：
  (一)本件被上訴人以上訴人積欠其票款為由，持鈞院97年度新簡
    字第102號給付票款事件之和解筆錄為執行名義，向鈞院聲
    請強制執行，業經鈞院以97年度執字第79374號受理，並查
    封上訴人所有之財產在案。但本件債務關係複雜，上訴人於
    民國93年11月16日向被上訴人借款新台幣（下同）6萬元，
    因未按期清償，利息滾利息累積到23萬元，另有背書票面金
    額10萬元之票據，共33萬元。被上訴人於借款予上訴人稱：
    借款33萬元，繳納一年利息等於清償本金，上訴人於95年4
    月23日繳納尾期款欲索回五張票據，被告拒不返還。被上訴
    人於33萬元外，溢收之177,000元，應交還債務人。
  (二)被上訴人於94年12月初叫綽號「阿成」的人及其他五、六人
    至上訴人家中討債，當時被上訴人並未有票據、支票等資料
    ，而叫上訴人先把錢還給被上訴人，被上訴人才要把資料還
    給上訴人。
  (三)和解當天上訴人有提出兩個紅包袋，是上訴人向被上訴人簽
    賭中彩金的紅包袋，被上訴人有扣掉47,000元，但本票沒有
    還上訴人。另外被上訴人有向上訴人借一張7萬元的支票，
    而被上訴人反過來拿這張支票向上訴人請求。上訴人自93年
    7月起陸續匯款6,000元、1萬元、6,000元、1萬元，共計81,
    000元予被上訴人，上訴人另於94年給付6萬元現金給被上訴
    人，但被上訴人並未返還票據予原告。
  (四)上開和解筆錄雖係上訴人本人簽名，但係因當天被上訴人稱
    上訴人在法院提出的東西與其無關，法官也不採信，要我們
    到外面談，上訴人在外面被被上訴人罵了半小時，調解委員
    也說上訴人的不是，故上訴人才簽名等語。爰依此提起債務
    人異議之訴。
  (五)上訴人之其餘陳述除與原判決記載相同者，茲引用之外，另
    主張：
  1.被上訴人主張本件借款33萬元之原因前後矛盾。且和解筆錄
    記載之金額33萬元也不對，上訴人曾向被上訴人簽牌，簽中
    47,000元，被上訴人曾向上訴人借一張7萬元支票、94年間
    上訴人匯款8,000元、1萬元給被上訴人，上開部分皆未從和
    解筆錄之金額33萬元中扣除。
  2.上訴人於上開和解筆錄成立後，僅匯款5,000元予被上訴人
    ，之後即未匯款予被上訴人，被上訴人強制執行之債權金額
    為315,000元，此金額也不對。
  (六)上訴聲明：
  1.原判決廢棄。
  2.本院97年度執字第79374號強制執行程序應予撤銷。
  3.第一、二審訴訟費用由上訴人負擔。
二、被上訴人抗辯：
  (一)按執行名義成立後如有消滅或妨礙債權人請求之事由發生，
    債務人得提起異議之訴，強制執行法第14條定有明文。查上
    訴人主張之事由係執行名義（兩造在法庭和解）成立前之事
    由，且其主張不外曾向被上訴人借款6萬元，滾利到23萬元
    ，再借款10萬元，共計33萬元，已於執行名義成立前清償完
    畢，又被上訴人所涉重利罪在檢察官偵查中等語，上開事由
    並不符合債務人異議之訴之要件甚明，故應為法律所不許。
  (二)被上訴人亦否認上訴人之主張。上訴人以上陳述均係虛偽不
    實，上訴人欠被上訴人33萬元之票款，其經過詳如後：
  1.6萬元本票係上訴人向被上訴人借款，言明一星期後標得民
    間互助會款清償卻食言，之後簽發6萬元本票交付被上訴人
    收執，全未支付利息。
  2.3萬元本票係上訴人說急用，要求被上訴人帶其到烏龍檳榔
    攤借款，卻屆期不償還，致被上訴人無奈替其清償取回本票
    ，但上訴人不償還亦不支付利息。
  3.10萬元支票係上訴人要求被上訴人帶上訴人向「王董」借款
    ，屆期不清償，被告無奈替其清償而執有支票。
  4.本票10萬元及4萬元係上訴人向地下錢莊借款必須保證人，
    上訴人竟帶二名年輕人到被上訴人處，要求被上訴人允為擔
    保，被上訴人允為擔保後上訴人得到借款卻不肯清償，致地
    下錢莊強要被上訴人清償本金加重利，被上訴人未清償致地
    下錢莊跑來被上訴人家鐵門噴漆，打壞被上訴人汽車，並由
    窗口潑進糞便，被上訴人報告當地安佃派出所，但最後被上
    訴人還是害怕地下錢莊兇暴，無奈替上訴人清償，執有上訴
    人4 萬元及10萬元本票，但上訴人卻不償還給被上訴人。
  (三)本件執行名義成立前在新市簡易庭審理時，上訴人自知理虧
    成立和解筆錄，當場被上訴人聽從法官之言將全部票據交還
    上訴人，故並無債務人異議之訴之理由，至於上訴人其他長
    篇大論、語無倫次之主張，完全與本案執行名義無關。
  (四)聲明：
    1.請求駁回上訴。
    2.上訴費用由上訴人負擔。
三、本件兩造不爭執之事項如下：
  (一)被上訴人與上訴人有債權債務糾紛，兩造於本院新市簡易庭
    97年度新簡字第102號成立訴訟上和解。
  (二)被上訴人於97年10月7日執上開和解筆錄為執行名義，就被
    上訴人即債權人對上訴人即債務人之債權額在315,000元之
    額度內，對上訴人之財產聲請強制執行，經本院以97年度執
    字第79374號強制執行事件受理在案，執行程序尚未終結。
  (三)本件上訴人提起撤銷調解之訴，因起訴期間逾民事訴訟法第
    500條所定不變期間，經本院新市簡易庭98年度新調簡字第1
    號判決原告敗訴確定。
  (四)和解後上訴人清償被上訴人之款項為5,000元。
四、本件兩造所爭執者，在於：(一)兩造於本院新市簡易庭97年度
    新簡字第102號成立訴訟上和解，上訴人是否遭強迫為之？
    (二)和解之前上訴人是否已清償47,000元、7萬元、8000元、1
    萬元四筆款項？(三)上訴人於執行名義成立後，是否有消滅妨
    礙債權人請求之事由？即上訴人提起本件訴訟是否符合強制
    執行法第14條異議之訴規定之要件？
  (一)按和解成立者，與確定判決有同一之效力。和解有無效或得
    撤銷之原因者，當事人得請求繼續審判，民事訴訟法第380
    條第1項、第2項定有明文。經查，兩造於本院新市簡易庭97
    年度新簡字第102號給付票款事件，成立訴訟上和解，和解
    之內容為：「被告（即上訴人）願給付原告（即被上訴人）
    新台幣參拾萬元，給付方法：自民國（下同）97年5月起，
    於每月月底各給付伍仟元，至全部清償完畢止，如有一期未
    履行視為全部到期。」上訴人主張其遭強迫簽立和解云云，
    依民事訴訟法第277條規定，自應由上訴人就其有利之事項
    負舉證責任。上訴人未提出任何證據證明有何遭脅迫簽立和
    解情形，且經調閱上開給付票款事件卷宗，該訴訟上和解之
    過程，係先經調解委員調解，再由法官試行和解成立，有調
    解事件進行單、言詞辯論筆錄、和解筆錄附卷可稽。又上訴
    人雖提起撤銷調解訴訟，然因起訴期間逾民事訴訟法第500
    條所定不變期間，經本院新市簡易庭98年度新調簡字第1號
    判決上訴人敗訴確定在案，兩造亦不爭執，並經本院調閱上
    開撤銷調解訴訟卷宗查核無誤，是上訴人主張該和解遭脅迫
    成立云云，自不可採。
  (二)次按執行名義成立後，如有消滅或妨礙債權人請求之事由發
    生，債務人得於強制執行程序終結前，向執行法院對債權人
    提起異議之訴。如以裁判為執行名義時，其為異議原因之事
    實發生在前訴訟言詞辯論終結後者，亦得主張之，強制執行
    法第14條第1項定有明文。又按債務人異議之訴，須以其主
    張消滅或妨礙債權人請求之事由係發生於執行名義成立後者
    始得為之，若其主張此項事由在執行名義成立之前即已存在
    ，則為執行名義之裁判縱有不當，亦非異議之訴所能救濟。
    本件被上訴人所主張之消滅或妨礙上訴人請求之事由，既在
    執行名義成立以前即已存在，依照前開說明，尚不能謂被上
    訴人得依強制執行法第14條之規定，提起債務人異議之訴（
    最高法院66年台上第3281號判例參照）。另所謂消滅債權請
    求之事由，係指足以使執行名義之請求權及執行力消滅之原
    因事實，如清償、提存、抵銷、免除、混同、消滅時效、和
    解債權之讓與、債務之承擔、解除條件之成就等，始足當之
    。故強制執行之債務人如提起債務人異議之訴，應就上述債
    務人異議之訴事由存在之事實，負舉證責任。上訴人以其於
    和解前已清償47,000元、7萬元、8,000元、1萬元等四筆款
    項為由，提起本件債務人異議之訴。然查：
    (1)本件上訴人主張應予扣除之47,000元、7萬元、8,000元、
      1萬元等四筆款項，係和解成立前已有之情事，且於和解
      成立前，上訴人亦已向法院陳明有該等款項，言詞辯論筆
      錄上記載：「（問：紅色紙上的數字是否你寫的？(即上
      訴人於本院所提出之紅包袋，本院卷91頁參照)）原告：
      字是我寫的．．．。被告：七萬元的本票是原告向我借的
      。原告：七萬元的票原先是我向被告借的沒有錯，但我只
      拿貳萬元，其餘也都是被告拿去的。」（本院新市簡易庭
      97 新簡字第102號97年3月11日言詞辯論筆錄）。是上開
      款項均為訴訟上和解「成立前」所發生，並非執行名義「
      成立後」所發生有消滅或妨礙債權人請求之事由，原告據
      此主張執行名義不當，依強制執行法第14條第1項之規定
      及前開判例等說明，此等事由並非異議之訴所能救濟。
    (2)另上訴人主張其於訴訟上和解成立後，僅給付被上訴人5,
      000元，並非15,000元等語，被上訴人就該清償5,000元之
      事實亦不爭執，然被上訴人聲請強制執行時，已扣除15,0
      00元，而僅請求執行其中之315,000元，業經被上訴人陳
      明在卷，並經本院調取前開執行卷宗核閱無訛，是就上訴
      人已清償之金額，被上訴人於聲請強制執行時已經扣除，
      並無重複請求之情形。此外，上訴人復未能舉證證明於上
      開執行名義成立後，有何消滅或妨礙債權人請求之事由發
      生，則其主張撤銷本院97年度執字第79374號強制執行程
      序，自屬無據。
  (三)兩造就上訴人主張「和解前」是否已清償47,000元、7萬元
    、8,000元、1萬元等四筆款項，雖有爭執，然本件上訴人提
    起異議之訴，應以執行名義「成立後」，亦即訴訟上和解成
    立後，有消滅、妨礙債權人請求之事由，始屬有據，已如前
    述，是上訴人主張之上開四筆款項是否清償、應否扣除，核
    與本件上訴人提起債務人異議之訴有無理由之判斷無涉，本
    院自無調查審酌之必要。另上訴人請求訊問證人徐名驄，亦
    係在證明和解「成立前」兩造之債權債務關係，核與本件判
    斷無涉，而無傳訊之必要，附此說明。
五、綜上所述，本件上訴人據訴訟上和解成立前之事由，提起債
    務人異議之訴，請求撤銷本院97年度執字第79374號強制執
    行程序，並無理由，不應准許。原審駁回上訴人之訴，於法
    並無違誤。上訴意旨指摘原判決不當，求予廢棄改判，為無
    理由，應予駁回其上訴。
六、據上論結，本件上訴為無理由，依民事訴訟法第436條之1第
    3項、第449條第1項、第78條、第87條第1項，判決如主文。
中    華    民    國    98    年    7     月    9     日
                  民事第三庭    審判長法  官  高榮宏
                                      法  官  黃莉莉
                                      法  官  蔡孟珊
以上正本證明與原本無異。
本件不得上訴。
中    華    民    國    98    年    7     月    9     日
                                      書記官  吳幸芳


司法院資訊處製作；財團法人民間司法改革基金會備份。
